【裁判字號】    89,易,2886
【裁判日期】    900206
【裁判案由】    詐欺
【裁判全文】
臺灣桃園地方法院刑事判決                        八十九年度易字第二八八六號
    公  訴  人  台灣桃園地方法院檢察署檢察官
    被      告  甲○○
右列被告因詐欺案件，經檢察官提起公訴（八十九年度偵字第一五五八二號），本院
判決如左：
        主  文
甲○○無罪。
        理  由
一、公訴意旨略以：被告甲○○隱瞞其無意願且無資力支付價金之事實，意圖為自己
    不法之所有，並基於概括之犯意，自民國八十七年十一月間某日起，透過友人之
    介紹，陸續向告訴人乙○○設在桃園縣桃園市○○路○段二七三巷六之二號眾湳
    建材行，訂購裝潢工程所需建材，合計新台幣（下同）十五萬四千三百六十二元
    ，並訛稱為方便工程記帳予以月結方式付款，致告訴人乙○○因此陷於錯誤於同
    年十一、十二月間分別將上開貨物送至被告甲○○位於桃園縣蘆竹鄉之工地，待
    月結時再請款，詎被告甲○○得手後，屆期竟不付款，並因認被告甲○○涉有刑
    法第三百三十九條第一項之詐欺取財罪嫌。
二、按刑法第三百三十九條第一項之詐欺罪，必須行為人基於不法所有之意圖，以詐
    術使人陷於錯誤而交付財物者，始能成立。若所使用之手段不足以使人陷於錯誤
    ，或不能認為詐術，均從無論以詐欺罪名。至於實務上或有資力不足之人因平白
    消費觸犯該項罪名者，除非依據可得證實之交易習慣，足認顧客負有積極開示財
    產狀況以供授信調查之先行義務，否則仍須以被告曾對業主實施具體欺罔手段為
    其前提，並非儘因其單純默密財產狀況而科以刑罰制裁。故一般商業對於債信不
    明知消費者，若出於拓展商機之目的而同意先予消費後付款之利益，除法律別有
    規定之情形（如動產擔保交易法第三十八條），縱使涉及輕率、急迫或無經驗等
    情，充其量亦僅屬民法第七十四條所謂暴利行為之範疇，與同法第九十二條因詐
    欺而為表意之概念尚不相當，遑論令其負擔詐欺取財或得利之刑事責任。本件公
    訴人以被告購買建材承作工程，嗣後未能如期給付建材費用，指被告涉有詐欺罪
    嫌。惟查，被告堅決否認詐騙告訴人，辯稱其本擬將承作工程所得承攬報酬，交
    付與告訴人充為建材費用，然適逢伊父重病，伊又發生車禍，遂將款項挪作醫療
    及賠償之用，致無法如期給付告訴人，且伊於一再與告訴人協商準備分期付款，
    但告訴人不同意，絕無藉詞行詐等語；而參照告訴人於本案審理中亦稱被告係經
    由友人介紹而與之交易，故事先並未徵信其財力，且被告在蘆竹鄉某工地確實有
    承包工程，因該工程不大，所以約定工程結束後再付款，工程結束後，被告亦曾
    要求結帳，但並未拿錢過來，嗣因農曆年前商行結帳，向被告催帳，被告才聲稱
    發生車禍無法付款，農曆年過後再度催帳，被告仍然推託，伊始提起本件告訴等
    情以觀（見本院八十九年十二月十九日訊問筆錄、審判筆錄），足見被告在本案
    契約訂立之初，其實並未實施任何詐術，告訴人未曾徵信而即以願意與之締約，
    係因信賴友人介紹，其締約風險之評估並未因被告之行為而有所誤導。又民事債
    務人須依債之本旨誠信履行，固屬不待特別表示之義務，被告向告訴人表示工程
    完工後付錢，在法律意義上不過重申民法第二百十九條所揭示通常誠信交易，既
    不足以因而格外堅定其債信，客觀上亦無從與刑法第三百三十九條所指詐術相提
    並論。本案依公訴人或告訴人所陳明之交易事實，顯然僅屬業主任意授信所引起
    之民事糾紛，既查無足可證明被告施用詐術陷人於錯誤之積極證據，自無僅因資
    力不足而就本案消費行為科以詐欺罪責之餘地，應予諭知無罪。
三、據上論斷，依刑事訴訟法第三百零一條第一項，判決如主文。
本案經檢察官林秀菊到庭執行職務。
中      華      民      國      九十      年      二    月      六      日
                                臺灣桃園地方法院刑事第五庭
                                    法  官  楊  得  君
右正本證明與原本無異。
如不服本判決，應於判決送達後十日內向本院提出上訴狀( 應附繕本 )，上訴於臺灣
高等法院。
                                    書記官  簡  慧  瑛
中      華      民      國      九十      年      二    月      九      日


司法院資訊處製作；財團法人民間司法改革基金會備份。
